【裁判字號】    91,自,3
【裁判日期】    920414
【裁判案由】    詐欺
【裁判全文】
臺灣臺南地方法院刑事裁定                              九十一年度自字第三號
    自  訴  人  甲○
    被      告  乙○○
                丙○○
右列被告等因詐欺案件，經自訴人提起自訴，本院裁定如左：
    主  文
自訴駁回。
    理  由
一、自訴意旨略以：被告乙○○於民國八十七年五月間，因其經營之巧比鞋店生意周
    轉不靈，且信用不良，乃向自訴人遊說，並叫其友人被告丙○○做保，基於朋友
    立場且被告乙○○鞋店生意不錯、被告乙○○父母親居住處也很瞭解情況下，自
    訴人乃答應幫其解決問題，而用本人名義萬泰銀行北門分行借貸新台幣（下同）
    三十五萬元，雙方言明本金和利息均由被告乙○○按期繳納至還清為止，被告乙
    ○○開立支票乙紙作為擔保，並保證如未按期繳息，支票可存入銀行，鞋店無條
    件頂讓自訴人，因之，自訴人於銀行撥款同時，即將全數金額交予被告乙○○，
    詎被告乙○○第一期即未正常繳息，經過三個月，被告乙○○利息未繳，經銀行
    通知，自訴人方覺事態嚴重，至被告乙○○之鞋店方知鞋店早已頂讓第三人，經
    頂者及隔壁鄰居告知，被告乙○○負債甚多，自訴人方知受騙上當，立即向銀行
    查詢被告乙○○所交付之支票已成為拒絕往來戶，自訴人一再以寬容之心給予被
    告乙○○時間，但回應總是失望，因認被告乙○○、丙○○共同涉犯刑法第三百
    三十九條第一項之詐欺取財罪嫌等語。
二、按自訴案件於第一次審判期日前，法院訊問及調查結果，如認為案件有刑事訴訟
    法第二百五十二條至第二百五十四條之情形者，得以裁定駁回其自訴，同法第三
    百二十六條第三項定有明文。次按犯罪事實應依證據認定之，無證據不得推定其
    犯罪事實，刑事訴訟法第一百五十四條定有明文。又刑法第三百三十九條第一項
    詐欺罪之成立，以意圖為自己或第三人不法所有，以詐術使人將本人或第三人之
    物交付為要件。所謂以詐術使人交付，必須被詐欺人因其詐術而陷於錯誤，若其
    所用方法，不能認為詐術，亦不致使人陷於錯誤，即不構成該罪，最高法院四十
    六年台上字第二六０號亦著有判例。刑法第三百三十九條之詐欺罪，係以行為人
    於客觀上施用詐術使人陷於錯誤，並於行為之初，即已意圖為不法之所有或意圖
    得財產上之不法利益，為其構成要件，至於民事債務當事人間，若有未依債務本
    旨履行給付之情形，在一般社會經驗而言，原因非一，其因不可歸責之事由無法
    給付，或因合法得對抗他造主張抗辯而拒絕給付，甚至債之關係成立後，始行惡
    意遲延給付，皆有可能，非必出於自始無意給付之詐欺犯罪一端，又刑事被告依
    法不負自證無罪之義務，苟無足以證明其債之關係發生時自始故意藉此從事財產
    犯罪之積極證據，自難違反刑事訴訟法第一百五十四條之規定，以被告單純債務
    不履行之客觀事態，推定被告自始即有不法所有之意圖而施用詐術。
三、自訴人認被告乙○○、丙○○涉犯詐欺取財罪嫌，無非以被告乙○○借錢未還，
    被告丙○○係被告乙○○之保證人，被告乙○○又不出面解決，並有借據及支票
    各一紙可證為主要論據。訊之被告乙○○固不否認向自訴人借款等情，然堅決否
    認有詐欺犯行；另被告丙○○則否認係本件之保證人，辯稱：借據上之簽名非伊
    所簽云云。經查：
  (一)、自訴人指訴被告乙○○以急需現金週轉為由，向其借得三十五萬元，未依約清
      償之事實，固據自訴人提出借據及支票各一紙為證，亦為被告乙○○所供認不
      諱，然被告乙○○事後未依約履行，固屬有違誠信，但民事債務人應依誠實信
      用原則履行債務，根據一般交易常態，乃係當事人間不待積極承諾當然具有可
      信賴性之事實，除非債務人另以不法手段誤導債權人對債信風險之判斷，尚不
      能因債務人表示必將依約履行而謂致債權人陷於錯誤，是以，自訴人所舉之上
      開借據、支票及說明，僅足以證明被告乙○○確實積欠自訴人債款，尚非證明
      被告乙○○涉有本件詐欺犯行之積極證據。
  (二)、自訴人於本院調查中陳稱：「被告向我借錢，基於一些理由我很信任她，當時
      被告告訴我她週轉有困難，且她有開一家店，我才借錢給她」等語明確（見本
      院九十一年十一月二十六日訊問筆錄），是以，自訴人於借款予被告乙○○時
      即已明知被告乙○○經濟困難，可見被告乙○○並未以不法手段隱瞞資力之狀
      況，致誤導自訴人對債信風險之判斷，足見被告乙○○與自訴人間應係朋友間
      正常借貸關係，自難以被告乙○○嗣後未依約清償之客觀事態，即認定被告乙
      ○○於借款之初，有為自己不法所有之意圖而詐騙自訴人之故意，亦難認自訴
      人係陷於錯誤始貸與金錢。自訴人除提出上開借款證明外，復未能提出被告乙
      ○○究以何方式詐騙自訴人之證據，自難僅憑自訴人之指訴遽認被告乙○○涉
      有詐欺犯行。被告乙○○辯稱並無詐欺犯行，堪值採信。
  (三)、自訴人自承從未見過被告丙○○，而依自訴人所舉之借據上雖有被告丙○○之
      簽名，然為被告丙○○所否認，自訴人又無法說明被告丙○○有何與被告乙○
      ○共同施用詐術之行為，自不能僅以被告乙○○違反債信之客觀事態，推定身
      為保證人之被告丙○○即有詐欺取財犯意。
四、綜上所述，本件雙方之爭執應屬債務不履行之民事糾紛範圍，尚難認為被告乙○
    ○、丙○○有何不法所有之意圖而施用詐術，或使自訴人陷於錯誤而貸予金錢，
    揆諸前開說明，即不能以詐欺罪相繩。此外，復查無其他積極證據可資認定認被
    告二人涉有詐欺取財犯行，應認其犯罪嫌疑尚有不足，依上開說明，本件自訴應
    予駁回。
據上論斷，應依刑事訴訟法第三百二十六條第三項、第二百五十二條第十款，裁定如
主文。
中      華      民      國    九十二    年      四      月    十四      日
                                      臺灣臺南地方法院刑事第二庭
                                          審判長法  官  陳振謙
                                                法  官  吳勇輝
                                                法  官  孫淑玉
右正本證明與原本無異。
如不服本裁定，應於裁定送達後五日內，向本院提出抗告狀（應附繕本）。
                                                書記官  王元宏
中      華      民      國    九十二    年      四      月    十五      日


司法院資訊處製作；財團法人民間司法改革基金會備份。
